【裁判字號】    90,易,689
【裁判日期】    901008
【裁判案由】    毀損債權
【裁判全文】
臺灣屏東地方法院刑事判決                            九十年度易字第六八九號
    公  訴  人  臺灣屏東地方法院檢察署檢察官
    被      告  乙○○○
                甲    ○
右列被告等因毀損債權案件，經檢察官提起公訴（八十八年度偵字第四七二八、六○
七○號），本院判決如左：
     主  文
乙○○○無罪。
甲○公訴不受理。
     理  由
一、公訴意旨略以：被告甲○前於民國八十二年間，以其所有地目為「田」，坐落屏
    東縣枋寮鄉○○○○段第一五一二、一五一三、一五四八、一五四九等地號四筆
    土地，向屏東縣枋寮地區農會（下稱枋寮農會）辦理抵押貸款，後因被告甲○未
    按期繳付貸款利息，經枋寮農會取得執行名義，聲請查封拍賣上開抵押物，嗣被
    告甲○即與枋寮農會表示願繳付利息而達成協議，經枋寮農會撤回強制執行程序
    。詎被告甲○除於將受強制執行之際，意圖損害枋寮農會債權，於八十八年三月
    間將上開四筆土地移轉登記予被告乙○○○，致使其無其他財產可供取償外，並
    庚續其概括犯意，於八十八年七月二十一日，不顧其於八十四年三月三十一日出
    具予枋寮農會之切結書關於「願意無條件任由貴會鏟平提供抵押之漁塭，回復合
    法使用農地狀態，以利貴會行使抵押權..... 」之承諾，而與被告乙○○○共同
    基於損害該農會債權之不法意圖，被告乙○○○明知上開土地已回復農地合法使
    用狀態，竟同意被告甲○於八十八年七月二十一日，僱工以挖土機挖掘上開四筆
    土地，致成長度三○二尺六吋、寬度一五八尺、深度三尺至九尺五吋不等之漁塭
    ，企圖使該四筆土地違反土地使用分區管制辦法損害該農會權益，因認被告甲○
    、乙○○○均涉有刑法第三百五十六條之毀損債權罪嫌云云。
二、被告乙○○○部分：
（一）前揭公訴意旨，認被告乙○○○涉有與被告甲○共同毀損枋寮農會債權罪嫌，
      無非以告訴人枋寮農會之指訴、告訴人枋寮農會對被告甲○聲請強制執行之本
      院相關執行案卷資料及現場施作漁塭照片等事證為論據。訊據被告乙○○○同
      以本件坐落屏東縣枋寮鄉○○○○段第一五一二、一五一三、一五四八、一五
      四九等地號四筆土地原即係作漁塭使用，其同意被告甲○開挖整地祇是回復原
      狀變回魚塭而已，並未減損其價值置辯。
（二）按實質上或裁判上一罪之一部犯罪事實，曾經判決確定者，其效力固及於全部
      ，然必確定判決為有罪判決，始有一部及於全部之可言，如果確定判決為無罪
      判決，乃以被告並無犯罪事實所為之判決，即不發生實質上或裁判上一罪之一
      部犯罪事實曾經判決確定之問題。查被告乙○○○前於八十八年十一月間，因
      其所有前揭坐落枋寮鄉○○○○段第一五一二、一五一三、一五四八、一五四
      九等地號四筆土地挖掘成漁塭之情事，經屏東縣政府以其違反「一般農業區農
      牧用地」之管制編定用途，命回復為農牧使用之原狀而不為，移送檢察官偵查
      結果，認涉有違反區域計畫法罪嫌而聲請簡易判決處刑，嗣經本院於九十年八
      月二十日以九十年度簡上字第二七號二審判決無罪確定在案（詳後述）。本件
      被告乙○○○意圖損害枋寮農會之債權，而將供擔保之土地挖掘成漁塭，與上
      開因違反編定使用之管制，經命回復原狀而不為，其犯罪事實歧異，非僅罪名
      之主張齟齬而已，所涉違反區域計畫法罪嫌既經無罪判決確定，自無效力及於
      本件毀損枋寮農會債權罪嫌可言，本院仍應予實體審理，合先敘明。
（三）被告乙○○○前被訴違反區域計畫法罪嫌，經本院九十年度簡上字第二七號二
      審調查綦詳，認被告乙○○○無違法性之認識，且依案件具體情況，復無期待
      其遵守之可能性，而判決無罪確定，經本院調卷核閱無訛，同此認定，其理由
      列述如下：
    (1)被告乙○○○名下前揭四筆土地，因屬現有漁塭集中區，經行政院農業委員會
      以八十七年十一月九日（八七）農漁字第八七六○○一三一號函核定為養殖漁
      業生產區，縣政府應對區內漁塭土地未符合非都市土地分區使用編定者，依有
      關規定辦理分區調整等情，有屏東縣政府九十年五月一日九十屏府農漁字第六
      四三七一號函、台灣省政府八十七年十二月八日八七府農漁字第一一三三一九
      號函及行政院農業委員會漁業署九十年六月二十八日（九○）漁四字第九○一
      二一六二四○號函各一份可稽，是前揭四筆土地於八十七年間即已劃為養殖漁
      業生產區，堪可認定。
    (2)該四筆土地非被告乙○○○管理使用，前於七十二年間起即為養殖漁殖用途，
      嗣使用人即被告甲○之子許吉生於八十八年七月間，就上開土地再作養殖使用
      （曾休養一段期間），欲以養殖收益償還所積欠被告乙○○○之債務，經被告
      甲○告知被告乙○○○並得其同意，惟許吉生未依非都市土地使用管制規則申
      請容許使用手續，經許吉生及被告乙○○○供陳在卷，互核相符，且有屏東縣
      政府移送之被告乙○○○違反土地使用管制規則等相關卷證附案可明。而前揭
      四筆土地，現僅坐落枋寮鄉○○○○段一五一三地號土地未經申請許可使用，
      然亦作漁塭之用一節，則有屏東縣政府九十年六月六日九十屏府地用字第七九
      六○六號函及所附枋寮鄉公所查報之非都市土地違規使用案件處理查報表可考
      。由此雖足見被告乙○○○於八十八年八月九日接受屏東縣政府以八八屏府字
      第一三三四九五號函令其恢復土地原狀時，未經辦理容許使用手續，然枋寮鄉
      公所前依縣政府指示查報前揭土地使用現況時，不知該區已劃為養殖漁業生產
      區，且供漁塭之用，則經枋寮鄉公所農業課承辦人及屏東縣政府地政局地用課
      原承辦人林永昌及尤昭科證述明確；再者，屏東縣政府既令被告乙○○○恢復
      填平土地之原狀，倘其欲供養殖之用，則應經申請容許變更後再開挖，亦據證
      人尤昭科陳述在案。從而，本案所應審究者，為被告乙○○○及土地使用人許
      吉生雖未申請容許使用，然前揭土地既係在養殖漁業生產區內，雖曾休養一段
      期間，惟從來既均供養殖之用，則被告乙○○○接受土地恢復原狀命令，能否
      期待其兩度斥資，先遵令將現即可供水產養殖用之漁塭填平，經辦理容許使用
      手續後，再開挖成漁塭供養殖之可能。
    (3)依區域計劃法第二十一條規定可知，違反該法第十五條第一項之管制使用土地
      者，由該管直轄市、縣（市）政府處新台幣六萬元以上三十萬元以下罰鍰，並
      得限期令其變更使用、停止使用或拆除其地上物恢復原狀；違反第二十一條規
      定，不依限變更土地使用或拆除建築物恢復土地原狀者，並得依同法第二十二
      條規定處六個月以下有期徒刑或拘役。故令負該法第二十二條規定之刑責者，
      除須於接受主管機關之一定作為命令後而不作為始足構成外，且須因此行政命
      令而有作為義務之人，有不作為即違反規範之違法性認識及期待其遵守之可能
      時，始該當其可罰性。
    (4)使用經政府核定之養殖漁業生產區或經同意之養殖漁業生產區預定範圍內之土
      地者，主管機關不得同意變更使用，此觀台灣省政府八十六年五月五日八六府
      農經字第一五四二八七號函所附「台灣省農業用地變更使用審查作業要點」第
      六條第五項規定自明。又土地經劃為養殖漁業生產區範圍內者，非因防止災害
      、國防需要、國家重大建設計劃等原因外，該區內土地僅得供養殖之用而不得
      變更使用，亦有行政院農業委員會所頒「農業主管機關同意變更農業用地變更
      使用審查作業要點」可按，雖該要點係八十九年間始制定，然其目的亦在限制
      劃為生產區內土地之使用之意旨則同。
    (5)本件被告乙○○○名下前述四筆土地，既早於其取得所有權前即八十七年間，
      已劃歸養殖漁業生產區，雖未依非都市土地使用管制規則辦理容許使用手續，
      然亦供作養殖漁業生產之用，並未違反劃為生產區之土地使用目的，自難認其
      就土地供漁塭養殖使用有何違法性之認識。如僅因被告乙○○○或土地使用人
      許吉生未辦理申請容許使用手續，主管機關即限令其恢復原狀填平土地，惟依
      規定，該生產區內土地卻又僅得供養殖用之目的，被告乙○○○如欲以該土地
      作合乎目的之使用，勢必須再出資開挖以為漁塭之用，徒然耗費社會資源，自
      亦無期待被告乙○○○遵守恢復原狀填平土地命令之可能。
    (6)綜據上述，被告乙○○○就其養殖漁業生產區內土地，未辦理土地容許使用手
      續，卻從來即供養殖之用固有未當，然既難認被告乙○○○有違法性之認識，
      且命被告乙○○○恢復土地原狀之行政命令併亦有可議之處，當無期待被告乙
      ○○○遵守之可能，在在無以證明被告乙○○○犯罪。
（四）本件坐落枋寮鄉○○○○段第一五一二、一五一三、一五四八、一五四九等地
      號四筆土地，前既係闢為漁塭供水產養殖之用，且位在經行政院農業委員會所
      核定之養殖漁業生產區範圍之內。又使用經政府核定之養殖漁業生產區或經同
      意之養殖漁業生產區預定範圍內之土地者，主管機關不得同意變更使用；土地
      經劃為養殖漁業生產區範圍內者，非因防止災害、國防需要、國家重大建設計
      劃等原因外，該區內土地僅得供養殖之用而不得變更使用，復有「台灣省農業
      用地變更使用審查作業要點」及「農業主管機關同意變更農業用地變更使用審
      查作業要點」可按。而土地使用現況是否充為合乎相關法規之管制用途，厥為
      影響其價值高低之主要因素，眾所週知，公訴意旨以被告乙○○○同意被告甲
      ○在地目為「田」之上開土地上挖闢漁塭，「致企圖使該四筆土地違反土地使
      用分區管制辦法，損害該農會權益」云云，未及斟酌本件土地有如上述之特殊
      使用限制，已非的論而有未洽。況且，姑不論主管機關是否得同意容許變更使
      用，被告乙○○○同意被告甲○重闢為漁塭供水產養殖，於現時情況下，就其
      經劃定之用途性質以觀，既甚而係合乎管制目的之永續利用，當無減損其價值
      可言，自無以認定被告乙○○○有意圖損害枋寮農會債權之意欲。公訴意旨因
      被告乙○○○前揭所為，認其涉有毀損債權，容有誤會，而本院復查無其他積
      極證據足認被告乙○○○有公訴意旨所指犯行，是不能證明被告乙○○○犯罪
      ，應為其無罪之諭知。
三、被告甲○部分：
    按被告死亡者，法院應諭知不受理之判決，刑事訴訟法第三百零三條第五款定有
    明文。本件被告甲○因涉嫌毀損債權，經檢察官提起如前揭意旨之公訴，而被告
    甲○業於九十年四月十一日死亡，有戶籍謄本一份及法務部戶役政連結作業系統
    查詢資料一紙可稽，揆諸前開說明，爰不經言詞辯論，逕為不受理之判決。
據上論斷，應依刑事訴訟法第三百零一條第一項、第三百零三條第五款，第三百零七
條，判決如主文。
中      華      民      國      九十      年      十     月      八     日
                                          法  官  蔡憲德
右正本證明與原本無異。
對於本判決如有不服應於收受送達後十日內向本院提出上訴書狀上訴於台灣高等法院
高雄分院並按他造當事人之人數附具繕本。
                                          書記官  林鴻仁
中      華      民      國      九十      年      八     月      八     日


司法院資訊處製作；財團法人民間司法改革基金會備份。
